<div type="chapter" n="9">
  <head>CHAPTER IX</head>
  <head>THE GOTHIC DEVELOPMENT OF THE GENERAL GERMANIC CONSONANT-SYSTEM</head>

  <div type="subchapter" n="1">
    <head>The Semivowels.</head>

    <div type="section" n="149">
      <p>
        <label>§ 149.</label>
        Germanic <c>w</c> remained initially before vowels and also initially before and after consonants except in the combinations <c>kw</c> (<ref>§ 163</ref>) and <c>χw</c> (<ref>§ 165</ref>), as
        <w>wigs</w>, <lang>O.Icel.</lang> <w>vegr</w>, <lang>OE.</lang> <lang>OS.</lang> <lang>OHG.</lang> <w>weg</w>, <gloss>way</gloss>;
        <w>wulfs</w>, <lang>OE.</lang> <lang>OS.</lang> <w>wulf</w>,<pb n="71"/><lang>OHG.</lang> <w>wolf</w>, <gloss>wolf</gloss>;
        <w>wlits</w>, <lang>OE.</lang> <w>wlite</w>, <lang>O.S.</lang> <w>wliti</w>, <gloss>face, look, beauty</gloss>;
        <w>wraka</w>, <lang>OE.</lang> <w>wracu</w>, <gloss>revenge, persecution</gloss>;
        <w>swistar</w>, <lang>OE.</lang> <w>sweostor</w>, <lang>OS.</lang> <lang>OHG.</lang> <w>swester</w>, <gloss>sister</gloss>;
        and similarly
        <w>wahsjan</w>, <gloss>to grow</gloss>;
        <w>waírs</w>, <gloss>worse</gloss>;
        <w>waúrd</w>, <gloss>word</gloss>;
        <w>wrikan</w>, <gloss>to persecute</gloss>;
        <w>dwals</w>, <gloss>foolish</gloss>;
        <w>twái</w>, <gloss>two</gloss>;
        <w>twalif</w>, <gloss>twelve</gloss>;
        <w>þwahan</w>, <gloss>to wash</gloss>.
      </p>

      <p>
        It also remained:
        <list>
          <item n="1">
            (1)
            Medially before vowels, as
            <w>fidwōr</w>, <gloss>four</gloss>;
            <w>hawi</w>, <gloss>hay</gloss>;
            <w>nidwa</w>, <gloss>nest</gloss>;
            <w>siggwan</w>, <gloss>to sing</gloss>;
            <w>slawan</w>, <gloss>to be silent</gloss>;
            <w>sparwa</w>, <gloss>sparrow</gloss>;
            <w>taíhswō</w>, <gloss>right hand</gloss>;
            <grm>gen.</grm> <w>kniwis</w>, <lang>OE.</lang> <w>cneowes</w>, <lang>OHG.</lang> <w>knewes</w>, <gloss>of a knee</gloss>;
            <w>mawi</w>, <gloss>girl</gloss>;
            <w>þiwi</w>, <gloss>maid-servant</gloss>;
            <w>tawida</w>, <gloss>he did</gloss>;
            <grm>nom. pl. masc.</grm> <w>qiwái</w>, <gloss>alive</gloss>;
            <w>fawái</w>, <gloss>few</gloss>;
            <w>sniwan</w>, <gloss>to hasten</gloss>.
          </item>
          <item n="2">
            (2)
            Medially between a long vowel, diphthong, or consonant and a following <c>j</c> or <c>s</c>, as
            <w>lēwjan</w>, <gloss>to betray</gloss>;
            <w>hnáiwjan</w>, <gloss>to abase</gloss>;
            <w>hnáiws</w>, <gloss>lowly</gloss>;
            <w>snáiws</w>, <gloss>snow</gloss>;
            <w>ufarskadwjan</w>, <gloss>to overshadow</gloss>.
          </item>
          <item n="3">
            (3)
            Finally after long vowels, diphthongs, and consonants, as
            <w>lēw</w>, <gloss>occasion</gloss>;
            <w>hláiw</w>, <gloss>grave</gloss>;
            <w>fráiw</w>, <gloss>seed</gloss>;
            <w>waúrstw</w> (<abbr>cp.</abbr> <ref>§ 29</ref>), <gloss>work</gloss>.
          </item>
        </list>
      </p>
    </div>

    <div type="section" n="150" status="wip">
      <p>
        <label>§ 150.</label>
        Germanic w became u after a short vowel with which it combined to form a diphthong:
        <list>
          <item n="1">
            (1)
            Finally, as
            kniu, knee;
            triu, wood;
            beside gen. kniwis, triwis;
            pret. snáu, he hastened, beside inf. sniwan.
          </item>
          <item n="2">
            (2)
            Before consonants, as
            gen. máujōs, þiujōs, beside nom. mawi, girl;
            þiwi, maid-servant;
            inf. táujan, to do, beside pret. tawida;
            náus, corpse, beside nom. pl. naweis;
            siuns from *se(ʒ)wnís, sight, face.
            It also became u before -s, older -z, after the loss of an intervening vowel, as skadus from *skadwaz, shadow.
          </item>
        </list>
      </p>

      <div type="note">
        <list>
          <item n="1">
            <p>
              <label>Note.—</label>
              1. iu from older iw became ju in unaccented syllables, as nom. pl. sunjus from *suniu(i)z, older *suniwiz, *sunewes, sons.
            </p>
          </item>
          <item n="2">
            <p>
              2. For the Gothic treatment of ōw, ōwj, see <ref>§§ 80, 81</ref>.
            </p>
          </item>
        </list>
      </div>
    </div>

    <div type="section" n="151" status="wip">
      <p>
        <label>§ 151.</label>
        In a few instances medial -w- (or -ww- the origin of which is uncertain) after short vowels became -ggw- in Gothic and -ggv-, -gg- in <lang>O.Icel.</lang>, whereas the West-Germanic languages
        <pb n="72"/>
        developed an u before this -w- which united with the preceding vowel to form a diphthong, or ū (when the preceding vowel was u).
        The conditions under which this sound-change took place have not yet been satisfactorily explained.
        The examples are:—
        Goth. bliggwan, <lang>OE.</lang> *blēowan, <lang>OHG.</lang> bliuwan, to strike;
        Goth. triggws, <lang>O.Icel.</lang> tryggr, <lang>OE.</lang> trīewe, <lang>OS.</lang> <lang>OHG.</lang> triuwi, true, faithful, cp. also Goth. triggwaba, truly, triggwa, covenant;
        Goth. *glaggwus, exact, accurate, <lang>O.Icel.</lang> glöggr, <lang>OE.</lang> glēaw, <lang>OHG.</lang> glau (inflected form glauwēr), wise, prudent;
        cp. also Goth. glaggwō (av.), diligently, glaggwuba (av.), diligently, accurately;
        Goth. skuggwa, <lang>O.Icel.</lang> skugg-sjā, mirror, <lang>OE.</lang> scūwa, <lang>OHG.</lang> scūwo, shade, shadow.
      </p>
    </div>
    
    <div type="subsubchapter">
      <head>j</head>

      <div type="section" n="152" status="wip">
        <p>
          <label>§ 152.</label>
          Germanic j remained in Gothic:
          <list>
            <item n="1">
              (1)
              Initially, as
              juggs, <lang>OS.</lang> <lang>OHG.</lang> jung, young;
              jēr, year;
              juk, yoke.
            </item>
            <item n="2">
              (2)
              Medially between vowels which remained as such in the historic period of the language, except in the combination ǣj +vowel, as
              frijōnds, friend;
              fijan, to hate;
              ija (acc.), her;
              þrija (neut.), three;
              stōjan, to judge.
              For the treatment of ǣj in Goth. see <ref>§ 76</ref>.
            </item>
            <item n="3">
              (3)
              Medially between a consonant and a following guttural vowel which remained as such in the historic period of the language, as
              lēwjan, to betray;
              frawardjan, to destroy;
              harjōs, armies;
              haírdjōs, shepherds;
              nasjan, to save;
              sōkjan, to seek.
              Cp. <ref>§ 157</ref>.
            </item>
          </list>
        </p>
      </div>

      <div type="section" n="153" status="wip">
        <p>
          <label>§ 153.</label>
          Medial -ij- became -ī- before -s, older -z, after the loss of a vowel in final syllables, as
          nom. haírdeis from *χirđij-az, shepherd;
          freis from *frij-az, free;
          gasteis from *ʒastij-iz, guests = Lat. hostēs from *hostejes.
        </p>

        <p>
          Germanic -iji- from older -eje-, -ije- became i(j)i = ī after long closed stem-syllables and after unaccented syllables, but -ji- in other cases, as
          sōkeis, thou seekest, from *sōki(j)izi = Indg. *sāgéjesi;
          sōkeiþ, he seeks, from<pb n="73"/>*sōki(j)iđi = Indg. *sāgéjeti;
          and similarly frawardeiþ, he destroys;
          mikileiþ, he praises;
          gen. sing. haírdeis from *χirđi(j)iz, older -ijes (with pronominal ending (<ref>§ 265</ref>));
          láisareis, teacher;
          ragineis, counsellor;
          dáupeins, baptism, from *đaupi(j)iniz, older -ejenis;
          beside nasjis, nasjiþ, inf. nasjan, to save;
          stōjis, stōjiþ, inf. stōjan, to judge.
        </p>

        <div type="note">
          <p>
            <label>Note.—</label>
            The gen. and dat. sing. of the long and polysyllabic -jan- stems of nouns and adjectives were remodelled after the analogy of the short stems, as fiskjins, fiskjin (<ref>§ 208</ref>), wilþjins, wilþjin (<ref>§ 238</ref>) for *fiskeins, *fiskein, *wilþeins, *wilþein, after the analogy of forms like wiljins, wiljin, midjins, midjin.
            See also <ref>§ 183</ref>.
            On the other hand in the fem. abstract nouns formed from the first class of weak verbs (<ref>§ 200</ref>), those with short stems were remodelled after the analogy of those with long stems, as naseins for *nasjins after the analogy of forms like dáupeins, láiseins.
          </p>
        </div>
      </div>

      <div type="section" n="154" status="wip">
        <p>
          <label>§ 154.</label>
          Final -ī which arose from medial -ij- after the loss of a final vowel or syllable was shortened to i (cp. <ref>§ 89</ref>), as
          voc. haírdi from *χirđij(i), older -ije;
          acc. haírdi from *χirđij-an.
          In like manner we should expect the imperative 2 pers. sing. of the first class of weak verbs to end in -i, as
          *sōki, seek thou;
          *hazi, praise thou, from *sōkij(i), *χazij(i), older -eje-, cp. Gr. φόβει from *φόβε(j)ε, frighten thou.
          It is difficult to account for sōkei, hazei unless we may assume either that they were new formations from the 2 pers. sing. pres. indic. of verbs with long closed stem-syllables and of simple trisyllabic verbs or else that forms like voc. acc. sing. haírdi were new formations formed after the analogy of forms like voc. acc. sing. hari (<ref>§ 155</ref>).
        </p>
      </div>

      <div type="section" n="155" status="wip">
        <p>
          <label>§ 155.</label>
          When medial -j- came to stand finally after the loss of a final vowel or syllable, it became -i, as
          voc. sing. hari, from *χarj(i);
          acc. sing. hari from *χarj-an, army;
          nom. acc. sing. kuni from *kunj-an, race, generation.
        </p>
      </div>

      <div type="section" n="156" status="wip">
        <p>
          <label>§ 156.</label>
          In a few words medial -j- (or -jj- the origin of which is uncertain) after short vowels became -ddj- in<pb n="74"/>Gothic, and -ggj-, -gg- in <lang>O.Icel.</lang>, whereas the West-Germanic languages developed an i before this -j-, which united with the preceding vowel to form a diphthong, or ī (when the preceding vowel was i).
          A satisfactory explanation of this sound-law has not yet been found.
          The examples are:—gen. Goth. twaddjē, <lang>O.Icel.</lang> tveggja, <lang>OHG.</lang> zweio, of two, cp. Skr. dváyōs;
          Goth. waddjus, <lang>O.Icel.</lang> veggr, wall, related to Lat. viēre, to plait;
          Goth. iddja, I went, cp. Skr. áyām, I went;
          Goth. daddjan, to suckle, cp. Skr. dháyāmi, I suckle.
        </p>
      </div>

      <div type="section" n="157" status="wip">
        <p>
          <label>§ 157.</label>
          In Indg. -j- alternated with -ij-.
          The former occurred after short and the latter after long syllables, as
          Gr. μέσος, μέσσος from *μέθjος, Skr. madhyas, Indg. *medhjos, middle, beside Gr. πάτριος from *πάτριjος, Skr. pítriyas, Indg. *pətrijos, paternal.
          This original distinction was not fully preserved in Gothic, because the -ij- became simplified to -j- before guttural vowels which remained as such in the historic period of the language, as
          nom. pl. haírdjōs from *χirđ(i)jōz, shepherds;
          and similarly in the other plural forms and in the dat. singular (<ref>§ 184</ref>).
        </p>

        <p>
          Prim. Germanic -ij- from Indg. -ej- had become -j- before guttural vowels in the prehistoric period of all the Germanic languages, as
          nasjan, to save;
          sōkjan, to seek = Indg. *nosejonom, *sāgejonom;
          pres. first pers. sing. nasja, sōkja = Indg. *nosejō, *sāgejō;
          pl. nasjam, sōkjam.
          Cp. <ref>§ 152, (3)</ref>.
        </p>
      </div>
    </div>
  </div>

  <div type="subchapter" n="2">
    <head>Liquids and Nasals.</head>

    <div type="section" n="158" status="wip">
      <p>
        <label>§ 158.</label>
        Germanic l, m, n, ŋ, r generally remained in Gothic:
      </p>

      <p>
        l.
        Goth. lagjan, <lang>O.Icel.</lang> leggja, <lang>OE.</lang> lecgan, <lang>OS.</lang> leggian, <lang>OHG.</lang> leggen, to lay;
        Goth. <lang>O.Icel.</lang> <lang>OS.</lang> <lang>OHG.</lang> skal, <lang>OE.</lang> sceal, shall;
        and similarly
        laggs, long;
        haldan, to hold;
        salt, salt;
        wulfs, wolf;
        mēl, time;
        wulla, wool;
        fulls, full.
      </p>
      <pb n="75"/>
      <p>
        m.
        Goth. mēna, <lang>O.Icel.</lang> māne, <lang>OE.</lang> mōna, <lang>OS.</lang> <lang>OHG.</lang> māno, moon;
        Goth. <lang>OE.</lang> guma, <lang>O.Icel.</lang> gume, <lang>OS.</lang> gumo, <lang>OHG.</lang> gomo, man;
        Goth. <lang>O.Icel.</lang> <lang>OS.</lang> <lang>OHG.</lang> nam, I took;
        and similarly
        mēl, time;
        manna, man;
        niman, to take.
      </p>

      <div type="note">
        <p>
          <label>Note.—</label>
          Medial -mn- became -Ҍn- which remained when the preceding syllable began with a voiceless consonant, but became -fn- by dissimilation when the preceding syllable began with a voiced consonant, as
          witubni, knowledge;
          fastubni, observance, fasting;
          fráistubni, temptation;
          stibna, voice, cp. <lang>OHG.</lang> stimna;
          wundufni, wound, plague;
          waldufni, power, might.
          See <ref>§ 386</ref>.
        </p>

        <p>
          In
          namnjan, to name;
          namnē, of names, the -mn- was reintroduced after the analogy of namō, namins, &amp;c.
        </p>
      </div>

      <p>
        n.
        Goth. <lang>OE.</lang> niman, <lang>O.Icel.</lang> nema, <lang>OS.</lang> <lang>OHG.</lang> neman, to take;
        Goth. sunus, <lang>OE.</lang> <lang>OS.</lang> <lang>OHG.</lang> sunu, <lang>O.Icel.</lang> sunr, son;
        Goth. <lang>O.Icel.</lang> kann, <lang>OS.</lang> <lang>OHG.</lang> kan, <lang>OE.</lang> can(n), I know;
        and similarly
        nahts, night;
        mēna, moon;
        anþar, other;
        manna, man;
        rinnan, to run;
        pret. rann, I ran.
      </p>

      <div type="note">
        <p>
          <label>Note.—</label>
          -nn- became -n- before consonants except j, as
          kant, thou knowest, beside kann, inf. kannjan, to make known;
          mins (adv.) from *minniz, less, beside adj. minniza, less.
        </p>
      </div>

      <p>
        ŋ.
        On the representation of Germanic ŋ in Gothic, see <ref>§ 17</ref>.
        It only occurred before k, q and g, as
        briggan, <lang>OE.</lang> <lang>OS.</lang> <lang>OHG.</lang> bringan, to bring;
        drigkan, <lang>OE.</lang> drincan, <lang>OS.</lang> drinkan, <lang>OHG.</lang> trincan, to drink;
        and similarly
        figgrs, finger;
        gaggan, to go;
        þagkjan, to think;
        sigqan, to sink;
        pret. sagq, he sank.
      </p>

      <p>
        r.
        Goth. ráups, <lang>O.Icel.</lang> rauþr, <lang>OE.</lang> rēad, <lang>OS.</lang> rōd, <lang>OHG.</lang> rōt, red;
        Goth. harjis, <lang>OE.</lang> here, <lang>OS.</lang> <lang>OHG.</lang> heri, army;
        Goth. <lang>OS.</lang> fadar, <lang>O.Icel.</lang> faðir, <lang>OE.</lang> fæder, <lang>OHG.</lang> fater, father;
        and similarly
        raíhts, right;
        razn, house;
        barn, child;
        baúrgs, city;
        swaran, to swear;
        daúr, door;
        fidwōr, four;
        faírra (adv.), far.
      </p>
    </div>

    <div type="section" n="159" status="wip">
      <p>
        <label>§ 159.</label>
        l, m, n, r, preceded by an explosive or spirant, became vocalic in unaccented syllables after the loss of<pb n="76"/>a short vowel (<ref>§ 88</ref>).
        The West Germanic languages generated a new vowel before the vocalic liquids and nasals which then became consonantal again, as
        Goth. nom. fugls, acc. fugl, <lang>OE.</lang> fugol, <lang>OS.</lang> fugal, <lang>OHG.</lang> fogal, from *fuʒlaz, fuʒlan, bird;
        Goth. ibns, ibn, <lang>OE.</lang> efen, <lang>OS.</lang> eƀan, <lang>OHG.</lang> eban, from *eƀnaz, *eƀnan, even;
        Goth. akrs, akr, <lang>OE.</lang> æcer, <lang>OS.</lang> akkar, <lang>OHG.</lang> acchar, from *akraz, *akran, field;
        and similarly Goth. tagl, hair;
        hunsl, sacrifice;
        sitls, seat;
        máiþms, acc. máiþm, treasure;
        bagms, tree;
        razn, house;
        táikns, token;
        láugnjan, to deny;
        tagr, tear;
        ligrs, bed;
        timrjan, timbrjan, to build;
        tìmrja, carpenter.
      </p>
    </div>
  </div>

  <div type="subchapter" n="3">
    <head>Labials.</head>

    <div type="section" n="160" status="wip">
      <p>
        <label>§ 160.</label>
        Germanic p and f remained in Gothic, as
        páida, <lang>OE.</lang> pād, <lang>OS.</lang> pēda, coat;
        Goth. <lang>O.Icel.</lang> <lang>OE.</lang> <lang>OS.</lang> pund, <lang>OHG.</lang> pfunt, pound;
        slēpan, <lang>OE.</lang> slǣpan, <lang>OS.</lang> slāpan, <lang>OHG.</lang> slāfan, to sleep;
        diups, <lang>O.Icel.</lang> djūpr, <lang>OE.</lang> dēop, <lang>OS.</lang> diop, <lang>OHG.</lang> tiof, deep;
        and similarly
        plinsjan, to dance;
        hilpan, to help;
        skapjan, to create;
        skip, ship.
      </p>

      <div type="note">
        <p>
          <label>Note.—</label>
          Initial p does not occur in Gothic in pure Germanic words.
        </p>
      </div>

      <p>
        Goth. fadar, <lang>O.Icel.</lang> faðir, <lang>OE.</lang> fæder, <lang>OS.</lang> fadar, <lang>OHG.</lang> fater, father;
        Goth. <lang>OHG.</lang> fimf, <lang>OE.</lang> <lang>OS.</lang> fīf, five;
        and similarly
        faran, to go;
        fulls, full;
        hlifan, to steal;
        ufar, over;
        wulfs, wolf.
      </p>
    </div>

    <div type="subsubchapter">
      <head>b, ƀ.</head>

      <div type="section" n="161" status="wip">
        <p>
          <label>§ 161.</label>
          Germanic b, which only occurred initially and after m, remained in Gothic (<ref>§ 132</ref>), as
          baíran, <lang>O.Icel.</lang> bera, <lang>OE.</lang> <lang>OS.</lang> <lang>OHG.</lang> beran, to bear;
          dumbs, <lang>O.Icel.</lang> dumbr, <lang>OE.</lang> dumb, <lang>OHG.</lang> tumb, dumb;
          and similarly
          badi, bed;
          barn, child;
          bindan, to bind;
          brōþar, brother;
          wamba, womb;
          lamb, lamb.
        </p>
        <pb n="77"/>
        <p>
          ƀ > b after r and l, as
          arbi, heritage;
          swaírban, to wipe;
          swarb, he wiped;
          silba, self;
          kalbō, calf;
          salbōn, to anoint.
        </p>
        <p>
          ƀ > f after vowels both finally and before final -s.
          Hence the frequent interchange between ƀ (written b in Gothic) and f in inflexion, as
          giban, to give, pret. sing. gaf;
          sweiban, to cease, pret. sing. swáif;
          bi-leiban, to remain, pret. sing. bi-láif;
          gen. hláibis, nom. sing. hláifs, acc. hláif, loaf, bread,
          cp. on the other hand swaírban, to wipe, pret. swarb.
        </p>
        <div type="note">
          <p>
            <label>Note.—</label>
            In occasional forms like
            grōb beside grōf, he dug;
            hláib beside hláif,
            the b had been transferred from forms where it was regular.
          </p>
        </div>
        <p>
          Medial ƀ (written b) remained unchanged after vowels, as
          haban, to have;
          liban, to live;
          sibun, seven;
          ga-láubjan, to believe;
          ibns, even.
          See <ref>§ 133</ref>.
        </p>
      </div>
    </div>
  </div>

  <div type="subchapter" n="4">
    <head>Gutturals.</head>

    <div type="subsubchapter">
      <head>k</head>

      <div type="section" n="162" status="wip">
        <p>
          <label>§ 162.</label>
          Germanic k remained in Gothic, as
          kuni, <lang>O.Icel.</lang> kyn, <lang>OS.</lang> <lang>OHG.</lang> kunni, <lang>OE.</lang> cynn, race, generation;
          juk, <lang>O.Icel.</lang> ok, <lang>OE.</lang> geoc, <lang>OHG.</lang> joh, yoke;
          and similarly
          kalds, cold;
          kinnus, cheek;
          kniu, knee;
          akrs, field;
          áukan, to increase;
          skalks, servant;
          sōkjan, to seek;
          ik, I.
        </p>
      </div>
    </div>

    <div type="subsubchapter">
      <head>kw</head>

      <div type="section" n="163" status="wip">
        <p>
          <label>§ 163.</label>
          kw (<lang>OE.</lang> cw, <lang>OS.</lang> <lang>OHG.</lang> qu, <lang>O.Icel.</lang> kv) became a labialized k which had the same sound-value as Lat. qu, i. e. it was a simple sound, and not a compound one composed of the elements k + w;
          hence Ulfilas expressed it in his alphabet by a single letter u.
          In modern philological works the sound in question is transcribed by q.
          Examples are:—qēns, <lang>O.Icel.</lang> kvān, <lang>OE.</lang> cwēn, <lang>OS.</lang> quān, wife,<pb n="78"/>woman;
          qiþan, <lang>O.Icel.</lang> kveða, <lang>OE.</lang> cweþan, <lang>OS.</lang> queðan, <lang>OHG.</lang> quedan, to say;
          and similarly
          qiman, to come;
          riqis, darkness;
          naqaþs, naked;
          sigqan, to sink;
          sagq, he sank.
        </p>
      </div>
    </div>

    <div type="subsubchapter">
      <head>h, χ</head>

      <div type="section" n="164" status="wip">
        <p>
          <label>§ 164.</label>
          Prim. Germanic χ had already become an aspirate initially before vowels during the prim. Germanic period (<ref>§ 143</ref>).
          It probably also became an aspirate in Gothic medially between vowels.
          Examples are:—haban, <lang>O.Icel.</lang> hafa, <lang>OE.</lang> habban, <lang>OHG.</lang> habēn, to have;
          faíhu, <lang>OE.</lang> feoh, <lang>OHG.</lang> fihu, cattle, property;
          and similarly
          haírtō, heart;
          hafjan, to raise;
          hund, hundred;
          taíhun, ten;
          þeihan, to thrive.
        </p>
        <p>
          Germanic χ (written h, and pronounced like NHG. ch) remained in Gothic in other positions, as
          hláifs, loaf, bread;
          hliftus, thief;
          hráins, pure, clean;
          daúhtar, daughter;
          filhan, to hide, bury;
          nahts, night;
          jah, and;
          þáih, he throve.
        </p>
        <div type="note">
          <p>
            <label>Note.—</label>
            The final -h in unaccented particles was often assimilated to the initial consonant of the following word, as
            wasuþ-þan = wasuh-þan, anþaruþ-þan = anþaruh-pan, jan-ni = jah-ni, jas-sa = jah-sa, niþ-þan = nih-þan.
          </p>
        </div>
      </div>
    </div>

    <div type="subsubchapter">
      <head>χw</head>

      <div type="section" n="165" status="wip">
        <p>
          <label>§ 165.</label>
          Initial Germanic χw (<lang>OE.</lang> <lang>OS.</lang> <lang>OHG.</lang> hw, <lang>O.Icel.</lang> hv) became ƕ (<ref>§ 19</ref>) in Gothic, as
          ƕas, <lang>OE.</lang> hwā, <lang>OS.</lang> hwē, <lang>OHG.</lang> hwer, who?;
          ƕeila, <lang>O.Icel.</lang> hvīl, <lang>OE.</lang> hwīl, <lang>OS.</lang> <lang>OHG.</lang> hwīla, space of time;
          and similarly
          ƕaírban, to walk;
          ƕaþar, which of two;
          ƕeits, white;
          ƕōpan, to boast.
        </p>
        <p>
          Medial and final χw also became ƕ in Gothic, but in <lang>O.Icel.</lang> and the West Germanic languages it became χ. For examples see <ref>§ 143</ref>.
        </p>
        <div type="note">
          <p>
            <label>Note.—</label>
            The reasons for assuming that Goth. ƕ was a simple sound, and not a compound one composed of h + w, are:—
            <pb n="79"/>
            <list>
              <item n="1">
                (1)
                Ulfilas uniformly represented it by a single letter Θ.
              </item>
              <item n="2">
                (2)
                Ulfilas wrote hw only in compound words where h and w came together by composition, e.g. ubuhwōþida = uf + uh + wōpida, and he cried out;
                þaírhwakandans = paírh + wakandans (pres. part. nom. acc. pl. of wakan, to wake, watch).
              </item>
              <item n="3">
                (3)
                The principal parts of saíƕan, to see, are the same as those of strong verbs with stems ending in a single consonant other than a nasal or liquid (<ref>§ 307</ref>).
              </item>
              <item n="4">
                (4)
                ƕ is treated as a single consonant in reduplicated syllables, as
                ƕaíƕōp, he boasted, inf. ƕōpan.
              </item>
            </list>
          </p>
        </div>
      </div>
    </div>

    <div type="subsubchapter">
      <head>g, ʒ</head>

      <div type="section" n="166" status="wip">
        <p>
          <label>§ 166.</label>
          Prim. Germanic g, which only occurred after ŋ (<ref>§ 132</ref>), remained in Gothic as in the other Germanic languages, as
          tuggō, <lang>OE.</lang> tunge, <lang>OS.</lang> tunga, <lang>OHG.</lang> zunga, tongue;
          and similarly briggan, to bring;
          figgrs, finger;
          huggrjan, to hunger;
          laggs, long.
        </p>
      </div>
      <div type="section" n="167" status="wip">
        <p>
          <label>§ 167.</label>
          The changes which Germanic ʒ underwent in Gothic cannot be determined with perfect certainty.
          For the history of ʒ in the other Germanic languages, see <ref>§ 133</ref>.
          Initially, and medially after consonants, it probably became g, as
          Goth. <lang>OE.</lang> guma, <lang>O.Icel.</lang> gumi, <lang>OS.</lang> gumo, <lang>OHG.</lang> gomo, man;
          baírgan, <lang>O.Icel.</lang> bjarga, <lang>OE.</lang> beorgan, <lang>OHG.</lang> bergan, to hide;
          and similarly
          gasts, guest;
          giban, to give;
          gōþs, good;
          grētan, to weep;
          faírguni, mountain;
          tulgus, steadfast;
          azgō, ash, cinder.
        </p>
      </div>
      <div type="section" n="168" status="wip">
        <p>
          <label>§ 168.</label>
          ʒ (written g) remained medially between vowels, and medially after vowels before voiced consonants, as
          áugō, <lang>O.Icel.</lang> auga, <lang>OE.</lang> ēage, <lang>OS.</lang> ōga, <lang>OHG.</lang> ouga, eye;
          fugls, <lang>OE.</lang> fugol, <lang>OS.</lang> fugal, <lang>OHG.</lang> fogal, bird;
          and similarly
          agis, fright;
          biugan, to bend;
          steigan, to ascend;
          bagms, tree;
          lagjan, to lay;
          rign, rain;
          tagr, tear.
        </p>
      </div>
      <div type="section" n="169" status="wip">
        <p>
          <label>§ 169.</label>
          After vowels both finally and before -s, ʒ probably became χ (= NHG. ch), but was written g.
          This change of ʒ to χ can be assumed from the corresponding Gothic treatment of Ҍ (<ref>§ 161</ref>) and đ (<ref>§ 173</ref>). Examples are
          acc.<pb n="80"/>sing. dag, day;
          wig, way;
          ōg, I fear;
          mag, he can, may;
          nom. sing. dags, wigs;
          manags, much, many;
          baúrgs, city.
        </p>
      </div>
    </div>
  </div>

  <div type="subchapter" n="5">
    <head>Dentals.</head>

    <div type="subsubchapter">
      <head>t</head>

      <div type="section" n="170" status="wip">
        <p>
          <label>§ 170.</label>
          Germanic t remained in Gothic, as
          tuggō, <lang>O.Icel.</lang> <lang>OS.</lang> tunga, <lang>OE.</lang> tunge, <lang>OHG.</lang> zunga, tongue;
          itan, <lang>O.Icel.</lang> eta, <lang>OE.</lang> <lang>OS.</lang> etan, <lang>OHG.</lang> eȥȥan, to eat;
          wáit, <lang>O.Icel.</lang> veit, <lang>OE.</lang> wāt, <lang>OS.</lang> wēt, <lang>OHG.</lang> weiȥ, he knows;
          and similarly
          tagr, tear;
          tamjan, to tame;
          twái, two;
          watō, water;
          witan, to know;
          haírto, heart;
          at, at;
          mat, he measured.
        </p>
      </div>
    </div>

    <div type="subsubchapter">
      <head>þ</head>

      <div type="section" n="171" status="wip">
        <p>
          <label>§ 171.</label>
          Germanic þ remained in Gothic, as
          þagkjan, <lang>OE.</lang> þencan, <lang>OS.</lang> thenkian, <lang>OHG.</lang> denken, to think;
          qiþan, <lang>O.Icel.</lang> kveða, <lang>OE.</lang> cweþan, <lang>OS.</lang> queðan, <lang>OHG.</lang> quedan, to say;
          acc. áiþ, <lang>OE.</lang> āþ, <lang>OS.</lang> ēð, <lang>OHG.</lang> eid, oath;
          and similarly
          þaírh, through;
          þaúrnus, thorn;
          þiuþ, good;
          brōþar, brother;
          aírþa, earth;
          fraþjan, to understand;
          waírþan, to become;
          qaþ, he said;
          warþ, he became.
        </p>
      </div>
    </div>

    <div type="subsubchapter">
      <head>d, đ</head>

      <div type="section" n="172" status="wip">
        <p>
          <label>§ 172.</label>
          Germanic d, which only occurred initially and after n, remained in Gothic (§132), as
          dags, <lang>O.Icel.</lang> dagr, <lang>OE.</lang> dæg, <lang>OS.</lang> dag, <lang>OHG.</lang> tag, day;
          Goth. <lang>OE.</lang> <lang>OS.</lang> bindan, <lang>OHG.</lang> bintan, to bind;
          and similarly
          diups, deep;
          driusan, to fall;
          daúhtar, daughter;
          dēps, deed;
          handus, hand;
          hund, hundred.
        </p>
      </div>

      <div type="section" n="173" status="wip">
        <p>
          <label>§ 173.</label>
          đ became d after voiced consonants, as
          waúrd, <lang>O.Icel.</lang> orð, <lang>OE.</lang> <lang>OS.</lang> word, <lang>OHG.</lang> wort, word;
          haldan, <lang>O.Icel.</lang> halda, <lang>OE.</lang> healdan, <lang>OS.</lang> haldan, <lang>OHG.</lang> haltan, to hold;
          and similarly
          alds, age, generation;
          gards, house;
          gazds, goad;
          huzd, treasure.
        </p>

        <p>
          đ became þ after vowels both finally and before final -s;
          hence the frequent interchange between đ (written d) and<pb n="81"/>þ in inflexion, as
          inf. beidan, to abide, await;
          ana-biudan, to command;
          bidjan, to pray, beside pret. sing. báiþ, -báuþ, baþ;
          gen. sing. gōdis, háubidis, nasidis, beside nom. sing. gōþs, good, háubiþ, head, nasiþs (pp.), saved.
        </p>

        <div type="note">
          <p>
            <label>Note.—</label>
            In occasional torms like bad, -báud, gōds, gōd, beside the regular forms baþ, -báuþ, gōþs, gōþ, the d had been transferred from forms where it was regular.
          </p>
        </div>

        <p>
          Medial đ (written d) remained after vowels, as
          fadar, father;
          beidan, to abide, await;
          fidwōr, four;
          midjis, middle;
          fadrein, paternity, parents.
          See <ref>§ 133</ref>.
        </p>
      </div>
    </div>
  </div>

  <div type="subchapter" n="6">
    <head>Sibilants.</head>

    <div type="subsubchapter">
      <head>s</head>

      <div type="section" n="174" status="wip">
        <p>
          <label>§ 174.</label>
          Germanic s remained in Gothic, as
          slēpan, <lang>OE.</lang> slǣpan, <lang>OS.</lang> slāpan, <lang>OHG.</lang> slāfan, to sleep;
          wisan, <lang>O.Icel.</lang> vesa, <lang>OE.</lang> <lang>OS.</lang> <lang>OHG.</lang> wesan, to be;
          hūs (in gud-hūs, house of God), <lang>O.Icel.</lang> <lang>OE.</lang> <lang>OS.</lang> <lang>OHG.</lang> hūs, house;
          and similarly sandjan, to send;
          sibun, seven;
          sitan, to sit;
          ganisan, to become whole;
          lisan, to gather;
          aúhsa, ox;
          hals, neck;
          was, I was.
        </p>
      </div>
    </div>

    <div type="subsubchapter">
      <head>z</head>

      <div type="section" n="175" status="wip">
        <p>
          <label>§ 175.</label>
          z only occurred medially and finally in prim. Germanic (<ref>§§ 137, 141</ref>).
          Medial z, which became r in the other Germanic languages, generally remained in Gothic, as
          huzd, <lang>OE.</lang> <lang>OS.</lang> hord, <lang>OHG.</lang> hort, treasure;
          máiza, <lang>OE.</lang> māra, <lang>OS.</lang> mēra, <lang>OHG.</lang> mēro, more, greater;
          and similarly
          azgō, ash, cinder;
          razda, speech;
          mizdō, pay, reward;
          alþiza, older;
          hazjan, to praise;
          talzjan, to instruct.
        </p>

        <div type="note">
          <p>
            <label>Note.—</label>
            In the forms of strong verbs, medial z was supplanted by s through the levelling out of the s-forms, e. g. kusum, kusans for *kuzum, *kuzans, after the analogy of kiusan, káus, &amp;c., see <ref>§ 137</ref>.
          </p>
          <p>
            z was also supplanted by s in several weak verbs, which in<pb n="82"/>some cases was due to the influence of the corresponding strong verbs, as
            nasjan, for *nazjan, after the analogy of nisan, cp. <lang>OE.</lang> nerian, <lang>OHG.</lang> nerien, to save;
            ur-ráisjan, to raise up, sv. ur-reisan, to arise, cp. <lang>OE.</lang> rǣran, to raise;
            láisjan, cp. <lang>OE.</lang> lǣran, <lang>OHG.</lang> lēren, to teach;
            wasjan, to clothe, cp. <lang>OE.</lang> werian, <lang>OHG.</lang> werien, to wear, see <ref>§ 137 note</ref>.
          </p>
        </div>

        <p>
          Germanic final -z became -s in Gothic, as
          gen. diuz-is, riqiz-is, but nom. dius, wild beast;
          riqis, darkness;
          nom. sing. dags, from *đaʒaz, day;
          gasts from *ʒastiz, guest;
          nom. pl. dagōs from *đaʒōz;
          gasteis from *ʒastīz;
          nom. sing. akrs from *akraz, field;
          nimis from *nimiz(i), thou takest.
          This -s was dropped when it came to stand after an original s through the loss of a vowel, as
          waírs from *wirs(i)s older *wirsiz (av.), worse, cp. adj. waírsiza, worse;
          nom. drus (gen. drusis) from *drusiz, fall;
          láus, empty, but gen. láusis;
          freihals, freedom, but gen. freihalsis.
        </p>

        <p>
          Final -s(-z) was dropped after a short vowel + consonantal r, cp. nom. sing. waír, man;
          baúr, son;
          anþar, second;
          unsar, our, &amp;c., beside nom. sing. dags, day;
          gasts, guest;
          akrs, field;
          swērs, honoured;
          skeirs, clear;
          gen. brōþrs, of a brother, &amp;c.
        </p>                

        <p>
          Final -(i)z also disappeared in the dat. pl. (originally instrumental) ending of nouns, adjectives and pronouns, if we are right in assuming that the ending was originally -mis = prim. Germanic -miz, as in dagam, gibōm, gastim, brōþrum, blindáim, þáim. But the original ending may have been simply -mi. And similarly in the first pers. pl. of the pres. indic. which originally ended in -mes, -mos = prim. Germanic -miz, -maz (<ref>§ 287</ref>).
        </p>

        <div type="note">
          <list>
            <item n="1">
              <p>
                <label>Note.—</label>
                1.
                The z, in such forms as
                riqiz, darkness;
                mimz, flesh, meat,
                beside the regular forms
                riqis,
                mims,
                was due to the levelling out of the stem-form of the oblique cases.
              </p>
            </item>
            <item n="2">
              <p>
                2.
                Final -z remained when protected by a particle, cp. e.g. wileiz-u? wilt thou?;
                ƕaz-uh, each, every;
                iz-ei (rel. pr.), who;<pb n="83"/>uz-uh (prep.), whether from;
                beside wileis, thou wilt;
                ƕ as? who?;
                is, he;
                us, out, from.
              </p>
            </item>
            <item n="3">
              <p>
                3.
                The prep. us became ur before r in compounds, as
                ur-reisan, to arise;
                ur-rinnan, to go out.
                The s in us- was sometimes dropped in compounds before st, as
                u-standan = us-standan, to stand up, cp. also di-skritnan, beside dis-kritnan, to be rent in twain.
              </p>
            </item>
          </list>
        </div>
      </div>
    </div>
  </div>
</div>
